ACORDAO-COMPLETO-2426870

ACÓRDÃO 14036/2020 ATA 43/2020 - PRIMEIRA CÂMARA

VISTOS, relatados e discutidos estes autos de tomada de contas especial instaurada pela Secretaria Especial de Cultura em desfavor da entidade Ossos do Ofício - Confraria das Artes e de sua dirigente à Sra Débora Cristhiane Souza Aquino da Silva, em razão da impugnação parcial das despesas realizadas com os recursos do Convênio 00273/2009 (Pronac 09-4018) , tendo por objeto a realização de atividades culturais no Distrito Federal,
ACORDAM os Ministros do Tribunal de Contas da União, reunidos em sessão da 1ª Câmara, ante as razões expostas pelo Relator, em:
9.1. considerar Débora Cristhiane Souza Aquino da Silva e Ossos do Ofício - Confraria das Artes revéis em relação às citações promovidas por este Tribunal, dando-se prosseguimento ao processo, nos termos do art. 12, § 3º, da Lei 8.443/1992;
9.2. julgar, com fundamento nos arts. 1º, inciso I, 16, inciso III, alíneas "b" e "c", 19 e 23, inciso III, da Lei 8.443/1992, irregulares as contas de Débora Cristhiane Souza Aquino da Silva e da entidade Ossos do Ofício - Confraria das Artes, condenando-as, solidariamente, ao pagamento das quantias abaixo especificadas, fixando-lhes o prazo de quinze dias, a contar da notificação, para que seja comprovado, perante o Tribunal (art. 214, inciso III, alínea "a", do Regimento Interno) , o recolhimento da dívida aos cofres do Fundo Nacional de Cultura, atualizada monetariamente e acrescida dos juros de mora calculados a partir das datas de ocorrência indicadas até a data do efetivo recolhimento, na forma prevista na legislação em vigor:
	Valor (R$) 
	Data

	201.440,51
	17/11/2009

	10.800,00
	7/12/2009

9.3. aplicar à sra. Débora Cristhiane Souza Aquino da Silva e a Ossos do Ofício - Confraria das Arte, com fundamento no art. 57 da Lei 8.443/92, multa individual no valor de R$ 18.000,00 (dezoito mil reais) , fixando-lhes o prazo de quinze dias, a contar da notificação, para comprovar, perante o Tribunal, nos termos do art. 214, inciso III, alínea "a", do RI/TCU, o recolhimento das referidas quantias ao Tesouro Nacional, atualizadas monetariamente desde a data do presente acórdão até a do efetivo recolhimento, se forem pagas após o vencimento, na forma da legislação em vigor;
9.4. autorizar, desde logo, nos termos do art. 28, inciso II, da Lei 8.443/92, a cobrança judicial das dívidas caso não atendida as notificações; 
9.5. remeter cópia deste acórdão à Procuradoria da República no Distrito Federal, com fundamento no art. 16, § 3º, da Lei 8.443/1992 c/c o § 7º do art. 209 do Regimento Interno do TCU,  para o ajuizamento das ações que considere cabíveis; e
9.6. dar ciência desta deliberação às responsáveis.

Tomada de contas especial instaurada pela Secretaria Especial de Cultura em razão da impugnação parcial das despesas, tendo por objeto a realização de atividades culturais no Distrito Federal

Primeira Câmara

Ossos do Ofício - Confraria das Artes.

3. Responsáveis: Débora Cristhiane Souza Aquino da Silva (CPF XXX.903.021-XX) e Ossos do Ofício - Confraria das Artes (CNPJ 05.286.859/0001-22).

13.1. Ministros presentes: Walton Alencar Rodrigues (Presidente), Bruno Dantas e Vital do Rêgo.
13.2. Ministros-Substitutos presentes: Augusto Sherman Cavalcanti (Relator) e Weder de Oliveira.

ACORDAO-COMPLETO-2526488

Acórdão 1703/2022 - Primeira Câmara

AUGUSTO SHERMAN

A Secex-TCE elaborou a instrução de mérito à peça 73, transcrita a seguir, a qual recebeu a aprovação dos dirigentes daquela unidade técnica.
"INTRODUÇÃO
	Trata-se de Tomada de Contas Especial instaurada pela Secretaria Especial de Cultura, em desfavor da entidade Ossos do Ofício - Confraria das Artes (CNPJ: 05.286.859/0001-22) e de sua dirigente, a Sra. Débora Cristhiane Souza Aquino da Silva (CPF: XXX.903.021-XX) , em razão de não comprovação da regular aplicação dos recursos repassados pela União, por meio do Convênio 00273/2009 (Pronac 09-4018) , firmado entre o Ministério Da Cultura e Ossos Do Ofício - Confraria Das Artes, com o objetivo de 'Realizar trinta e seis apresentações de repentistas qualificados, trinta e três apresentações dos renomados mímicos Miquéias Paz e Abder Paz em escolas do Distrito Federal, acompanhadas de trinta e três palestras ministradas por Eloisa Cunha nas escolas do DF e produzir cinco mil exemplares da terceira edição do Guia do Mercado Cultural de Brasília Satellite 061' (peça 13) .
HISTÓRICO
2.	Em 14/3/2017, com fundamento na IN/TCU 71/2012, alterada pela IN/TCU 76/2016 e DN/TCU 155/2016, o dirigente da instituição Secretaria Especial de Cultura autorizou a instauração da tomada de contas especial. O processo foi registrado no sistema e-TCE com o número 737/2017.
3.	O Convênio 00273/2009 foi celebrado em 23/10/2009, no valor de R$ 303.600,00, sendo R$ 272.400,00 à conta do concedente e R$ 31.200,00 referentes à contrapartida do convenente. O ajuste vigeu de 23/10/2009 a 31/3/2010, com prazo para apresentação da prestação de contas em 1/4/2010 (peça 13, p. 4) . Os recursos foram repassados por intermédio da ordem bancária 2009OB800013-051, de 5/11/2009, em parcela única R$ 272.400,00 (peça 15) .
4.	A prestação de contas e complementações enviadas (peças 19-27) foram analisadas por meio do Parecer Técnico Quanto à Execução Física e à Avaliação dos Resultados do Projeto (peça 28) , das Notas Técnicas 131/DRCUT/DR/SFC/CGU-PR (peça 29) e 078/2013/CGEPC/DIC/SEFÍC-MinC (peça 30) , e do Parecer Financeiro 030/2017-GO6/Passivo/CPCON/CGEXE/SPOA/SE/MinC (peça 31) .
5.	Embora não tenha sido realizada fiscalização in loco, o Parecer Técnico Quanto à Execução Física e à Avaliação dos Resultados do Projeto concluiu pela realização integral do objeto pactuado, sugerindo a aprovação da prestação de contas. Por sua vez, o Parecer Financeiro firmou conclusão em sentido contrário, propondo a reprovação da prestação de contas, em face das seguintes irregularidades:
a) ausência de nexo causal entre as despesas a origem dos recursos;
b) triangulação na execução do objeto; e
	c) contratação direta de artistas por meio de representante sem os direitos de exclusividade.
6.	Além dessas irregularidades, o Parecer Financeiro identificou que o aporte da contrapartida de R$ 31.200,00, em bens e serviços, tal como indicado na prestação de contas (peça 21) , não se comprovou. Outrossim, apontou o pagamento de despesas com o pagamento de tarifas bancárias, o que estaria em descompasso com o disposto no art. 39 da Portaria Ministerial MPOG nº 127/2008.
7.	Nessa linha, no aludido parecer, concluiu-se que se fazia necessária a devolução do valor integral repassado à entidade convenente (R$ 272.400,00) abatida do valor de R$ 67.050,00, correspondente às notas fiscais acatadas na prestação de contas (NF 249 - R$ 45.000,00; 250 - R$ 9.000,00; e 2183 - R$ 13.050,00) , perfazendo o montante de R$ 205.350,00.
8.	O fundamento para a instauração da Tomada de Contas Especial, conforme apontado no Relatório de TCE nº 04/2018 (peça 47) , foi a impugnação parcial das despesas, decorrente da ausência de nexo causal entre as despesas e a origem dos recursos; triangulação a execução do objeto; e da contratação de artistas por meio de representantes sem os direitos de exclusividade. O Tomador de Contas endossou a configuração do dano ao Erário pelo valor histórico de R$ 205.350,00, em desfavor da entidade convenente, Ossos do Ofício - Confraria das Artes, solidariamente com a sua dirigente à época dos fatos, Sra. Débora Cristhiane Souza Aquino da Silva.
8.	O Relatório de Auditoria nº 776/2019, da Controladoria Geral da União (Peça 48) ratificou o posicionamento do Tomador de Contas. Após serem emitidos o Certificado de Auditoria, o Parecer do Dirigente e o Pronunciamento Ministerial (peças 49, 50 e 51) , o processo foi remetido a esse Tribunal.
9.	A instrução inicial do feito (peça 56) dissentiu quanto à configuração do débito apurado na fase interna da TCE, nos termos a seguir reproduzidos:
17.	 Contudo, entende-se que a configuração do valor do débito apurado na fase interna não foi devidamente esclarecida no Parecer Financeiro nº 030/2017-GO6/Passivo/CPCON/CGEX/SPOA/ MinC, e tampouco nos Relatórios de TCE e da CGU (peças 47 e 48) . Por tal razão, impõe-se tecer algumas considerações, bem como a formulação de ajuste ao valor total do dano ao Erário apurado.
18.	 Conforme se depreende do item 3.3.3 do aludido parecer financeiro (peça 31, p. 3) , os pagamentos realizados na execução do convênio montaram a R$ 296.650,00. Esse valor denota que, ao menos, R$ 24.250,00 tenham sido com recursos próprios da convenente, a título de contrapartida (R$ 296.650,00 - R$ 272.400,00) . Desse modo, entende-se que deva ser imputado à convenente a diferença entre a contrapartida pactuada (R$ 31.200,00 - vide item 3) e o valor de R$ 24.250,00 efetivamente aplicado com recursos alheios ao repasse federal, perfazendo o montante de R$ 6.950,00 que não foi recolhido pela convenente, na forma prevista o inciso XIII do art. 7o, da IN STN 01/1997, devendo tal valor ser corrigido monetariamente a partir de 1/4/2010 (prazo final para apresentação da prestação de contas) , uma vez que a norma aplicável aos instrumentos de repasse celebrados pela União determina a devolução dos recursos federais aplicados além da proporção originalmente pactuada na avença.
19.	 No que se refere às glosas sugeridas na fase interna da presente TCE, verifica-se que as ocorrências relacionadas aos pagamentos de despesas a diversos fornecedores (NF 252 e 1160, e 2764 e 1160) com um mesmo cheque (850004) obstam, de fato, o estabelecimento do necessário vínculo causal desses dispêndios com os recursos do convênio, justificando a configuração do débito pelos valores envolvidos.
20.	 De igual modo, também se afigura pertinente que se impute às responsáveis o débito correlato à Nota Fiscal 1160, emitida pela empresa JEFFERSON A MESQUITA - ME (peça 26, p. 3) , uma vez que a abrangência dos serviços nela discriminados evidencia que a aludida empresa fora contratada para executar o objeto conveniado, em franca substituição à convenente, na linha dos Acórdãos TCU 734/2012 e 2965/2012, ambos do Plenário. Corrobora tal assertiva o fato de que a referida nota fiscal representa 67% dos valores repassados (R$ 203.550,00) , caracterizando a triangulação da execução do objeto conveniado, tal como registrado no Parecer Financeiro 030/2017.
21.	 Outrossim, considera-se igualmente devida a responsabilização das responsáveis pela contratação intermediada pela empresa JEFFERSON A. MESQUITA - ME, da 'apresentação de mímicos nas escolas' e 'apresentação de duplas repentistas', sem a apresentação dos respectivos contratos de exclusividade, e tampouco dos comprovantes da realização das apresentações e dos recibos que demonstrassem que os cachês foram pagos nos montantes discriminados, em consonância ao entendimento fixado pelo Acórdão 96/2008-TCU-Plenário. A ocorrência foi apontada nos subitens 3.3.6 - 3.3.9 do Parecer Financeiro nº 030/2017 (peça 31, p. 4) .
22. 	Nessa linha, e ainda considerando que as despesas no valor de R$ 67.050,00 foram devidamente comprovadas pelas Notas Fiscais 249, 250 e 2183 (vide item 7) , pode-se verificar que o débito de R$ 205.350,00 apurado no Parecer Financeiro 030/2017 (peça 31, p. 7) foi calculado a partir do valor total das despesas realizadas pela convenente (R$ 296.650,00) abatido das despesas comprovadas (R$ 67.050,00) e daquelas custeadas com recursos alheios ao Convênio 00273/2009 (R$ 24.250,00) .
23.	 A esse valor (R$ 205.350,00) tem-se por necessário acrescer o saldo da contrapartida não recolhida pela convenente e utilizada indevidamente com recursos federais, no valor de R$ 6.950,00 (R$ 31.200,00 - R$ 24.250,00) , conforme já esclarecido no item 18 supra.
24.	 Assim, o débito, pelo qual se sugere a imputação das responsáveis, pode ser discriminado da seguinte forma:
	NOTA FISCAL
	VALOR (R$) 
	DATA

	2764
	15.250,00
	20/10/2009

	1160
	203.550,00
	17/11/2009

	252
	10.800,00
	7/12/2009

	CONTRAPARTIDA
	VALOR (R$) 
	DATA

	Convênio 00273/2009
 (Cláusula Terceira - II, 'a') 
	6.950,00
	1/4/2010

	TOTAL
	212.300,00
	
*Valor atualizado, sem juros, até 9/9/2019: R$ 412.945,89 (demonstrativo de débito - peça 53) 
25.	 Cumpre registrar que a Sra. Débora Cristhiane Souza Aquino da Silva foi solidariamente responsabilizada com a entidade Ossos do Ofício - Confraria das Artes em conformidade ao entendimento firmado pelo Acórdão 2763/2011-TCU-Plenário, e posteriormente fixado na Súmula TCU 286, no sentido de que, na hipótese em que a pessoa jurídica de direito privado seja convenente e beneficiária de transferências voluntárias de recursos públicos da União, tanto a entidade privada como os seus dirigentes atuam como gestores públicos e devem comprovar a regular aplicação dos recursos públicos.
10.	Por conseguinte, foram responsabilizadas solidariamente a Sra. Débora Cristhiane Souza Aquino da Silva foi solidariamente responsabilizada com a entidade Ossos do Ofício - Confraria das Artes, em razão da irregularidade a seguir discriminada:
10.1.		Irregularidade: não comprovação da execução financeira do objeto, em razão da: ausência de nexo causal entre as despesas e a origem dos recursos; triangulação na execução do objeto; contratação direta de artistas por meio de representante sem os direitos de exclusividade.
11.	Com base na delegação de competência do relator do feito, o Exmo. Ministro Substituto Augusto Sherman (Portaria-MINS-ASC Nº 7, de 19/8/2011) , foram promovidas as citações das responsáveis solidárias, conforme a seguir discriminado: 
	
a) Sra. Débora Cristhiane Souza Aquino da Silva: 
	Ofício nº 
	Base de pesquisa de endereço
	Data do ofício
	Data de recebimento 
	Nome do recebedor 
	Fim do Prazo para defesa
	Apresentação de Defesa

	8011/2019
 (peça 61) 
	RECEITA FEDERAL
	17/10/2019
	12/11/2019
AR peça 63
	Ilegível
	27/11/2019
	-

	b) Ossos do Ofício - Confraria das Artes:
	Ofício nº 
	Base de pesquisa de endereço
	Data do ofício
	Data de recebimento 
	Nome do recebedor 
	Fim do Prazo para defesa
	Apresentação de Defesa

	8012/2019
 (peça 62) 
	Outros
	17/10/2019
	Devolvido
	-
	-
	-

	5725/2019
 (peça 68) 
	TSE
	21/2/2020
	13/3/2020
AR peça 71
	Ilegível
	28/3/2020
	-

	5727/2020
 (peça 69) 
	Outros
	21/2/2020
	12/3/2020
AR peça 70
	Ilegível
	27/3/2020
	-

	Edital nº 
	Data
	DOU
	Publicação
	Fim do Prazo para defesa
	Apresentação de Defesa

	224/2020
	5/3/2020
	nº 45, Seção 3, p. 104
	6/3/2020
	21/3/2020
	-

12.	Transcorrido o prazo regimental fixado e mantendo-se inertes as responsáveis solidárias, impõe-se que sejam consideradas revéis, dando-se prosseguimento ao processo, de acordo com o art. 12, § 3º, da Lei 8.443/1992.
EXAME TÉCNICO
Da validade das notificações
13.	Preliminarmente, cumpre tecer breves considerações sobre a forma como são realizadas as comunicações processuais no TCU. A esse respeito, destacam-se o art. 179, do Regimento Interno do TCU (Resolução 155, de 4/12/2002) e o art. 4º, inciso III, § 1º, da Resolução TCU 170, de 30 de junho de 2004, in verbis:
Art. 179. A citação, a audiência ou a notificação, bem como a comunicação de diligência, farse-ão:
I - mediante ciência da parte, efetivada por servidor designado, por meio eletrônico, fac-símile, telegrama ou qualquer outra forma, desde que fique confirmada inequivocamente a entrega da comunicação ao destinatário;
II - mediante carta registrada, com aviso de recebimento que comprove a entrega no endereço do destinatário;
III - por edital publicado no Diário Oficial da União, quando o seu destinatário não for localizado;
 (...) 
Art. 3º As comunicações serão dirigidas ao responsável, ou ao interessado, ou ao dirigente de órgão ou entidade, ou ao representante legal ou ao procurador constituído nos autos, com poderes expressos no mandato para esse fim, por meio de:
I - correio eletrônico, fac-símile ou telegrama;
II - servidor designado;
III - carta registrada, com aviso de recebimento;
IV - edital publicado no Diário Oficial da União, quando o seu destinatário não for localizado, nas hipóteses em que seja necessário o exercício de defesa'.
Art. 4º. Consideram-se entregues as comunicações:
I - efetivadas conforme disposto nos incisos I e II do artigo anterior, mediante confirmação da ciência do destinatário;
II - realizadas na forma prevista no inciso III do artigo anterior, com o retorno do aviso de recebimento, entregue comprovadamente no endereço do destinatário;
III - na data de publicação do edital no Diário Oficial da União, quando realizadas na forma prevista no inciso IV do artigo anterior.
§ 1º O endereço do destinatário deverá ser previamente confirmado mediante consulta aos sistemas disponíveis ao Tribunal ou a outros meios de informação, a qual deverá ser juntada ao respectivo processo.
 (...) 
14.	Bem se vê, portanto, que a validade da citação via postal não depende de que o aviso de recebimento seja assinado pelo próprio destinatário da comunicação, o que dispensa, no caso em tela, a entrega do AR em 'mãos próprias'. A exigência da norma é no sentido de o Tribunal verificar se a correspondência foi entregue no endereço correto, residindo aqui a necessidade de certeza inequívoca. 
15.	Não é outra a orientação da jurisprudência do TCU, conforme se verifica dos julgados a seguir transcritos:
São válidas as comunicações processuais entregues, mediante carta registrada, no endereço correto do responsável, não havendo necessidade de que o recebimento seja feito por ele próprio (Acórdão 3648/2013-TCU-Segunda Câmara, Relator Ministro JOSÉ JORGE) ;
É prescindível a entrega pessoal das comunicações pelo TCU, razão pela qual não há necessidade de que o aviso de recebimento seja assinado pelo próprio destinatário. Entregandose a correspondência no endereço correto do destinatário, presume-se o recebimento da citação. (Acórdão 1019/2008-TCU-Plenário, Relator Ministro BENJAMIN ZYMLER) ;
As comunicações do TCU, inclusive as citações, deverão ser realizadas mediante Aviso de Recebimento - AR, via Empresa Brasileira de Correios e Telégrafos, bastando para sua validade que se demonstre que a correspondência foi entregue no endereço correto. (Acórdão 1526/2007-TCU-Plenário, Relator Ministro AROLDO CEDRAZ) .
16.	A validade do critério de comunicação processual do TCU foi referendada pelo Supremo Tribunal Federal, nos termos do julgamento do MS-AgR 25.816/DF, por meio do qual se afirmou a desnecessidade da ciência pessoal do interessado, entendendo-se suficiente a comprovação da entrega do 'AR' no endereço do destinatário:
EMENTA: AGRAVO REGIMENTAL. MANDADO DE SEGURANÇA. DESNECESSIDADE DE INTIMAÇÃO PESSOAL DAS DECISÕES DO TRIBUNAL DE CONTAS DA UNIÃO. ART. 179 DO REGIMENTO INTERNO DO TCU. INTIMAÇÃO DO ATO IMPUGNADO POR CARTA REGISTRADA, INICIADO O PRAZO DO ART. 18 DA LEI nº 1.533/51 DA DATA CONSTANTE DO AVISO DE RECEBIMENTO. DECADÊNCIA RECONHECIDA. AGRAVO IMPROVIDO.
O envio de carta registrada com aviso de recebimento está expressamente enumerado entre os meios de comunicação de que dispõe o Tribunal de Contas da União para proceder às suas intimações.
O inciso II do art. 179 do Regimento Interno do TCU é claro ao exigir apenas a comprovação da entrega no endereço do destinatário, bastando o aviso de recebimento simples.
17.	No presente caso, verifica-se que ambos os responsáveis foram validamente citados. A pessoa jurídica Ossos do Ofício - Confraria das Artes foi citada pelo Edital nº 224/2020 (peça 67) . Por sua vez, a Sra. Débora Cristhiane Souza Aquino da Silva foi validamente citada no endereço que consta na base de dados da Receita Federal, por intermédio do Ofício 8011/2019 (peça 61) , recebido em 12/11/2019, conforme atesta o AR à peça 63.
Da revelia
18.	Nos processos do TCU, a revelia não leva à presunção de que sejam verdadeiras todas as imputações levantadas contra os responsáveis, diferentemente do que ocorre no processo civil, em que a revelia do réu opera a presunção da verdade dos fatos narrados pelo autor. Dessa forma, a avaliação da responsabilidade do agente não pode prescindir da prova existente no processo ou para ele carreada. 
19.	Ao não apresentar sua defesa, o responsável deixou de produzir prova da regular aplicação dos recursos sob sua responsabilidade, em afronta às normas que impõem aos gestores públicos a obrigação legal de, sempre que demandados pelos órgãos de controle, apresentar os documentos que demonstrem a correta utilização das verbas públicas, a exemplo do contido no art. 93 do Decreto-Lei 200/67: 'Quem quer que utilize dinheiros públicos terá de justificar seu bom e regular emprego na conformidade das leis, regulamentos e normas emanadas das autoridades administrativas competentes.' 
20.	Não obstante a revelia configurada neste processo, e em prestígio ao princípio da verdade real que informa os processos no TCU, foram os autos novamente compulsados, não se identificando qualquer elemento que pudesse alterar as conclusões que fundamentaram as citações realizadas.
21.	Com efeito, remanescem injustificadas as irregularidades em que se verificaram os débitos apurados nos autos, quais sejam:
	a) utilização de apenas um único cheque para o pagamento de fornecedores distintos, conforme item 3.3.11 do Parecer Financeiro nº 030/2017 (peça 31, p. 4) , o que impede o estabelecimento do nexo causal entre os recursos do convênio e as despesas pagas pelo mesmo instrumento bancário;
	b) realização do pagamento de 67% dos valores repassados (R$ 203.550,00) à empresa JEFFERSON A. MESQUITA - ME (Nota Fiscal 1160 - peça 26, p. 3) , que subcontratou os serviços para execução do objeto conveniado, caracterizando a triangulação da execução do ajuste, na forma dos entendimentos fixados nos Acórdãos TCU 734/2012 e 2965/2012, ambos do Plenário. A ocorrência foi apontada nos subitens 3.3.12 a 3.3.14 do Parecer Financeiro nº 030/2017 (peça 31, p. 5-6) ;
	c) contratação intermediada pela empresa JEFFERSON A. MESQUITA - ME, da 'apresentação de mímicos nas escolas' e 'apresentação de duplas repentistas', sem a apresentação dos respectivos contratos de exclusividade, e tampouco dos comprovantes da realização das apresentações e dos recibos que demonstrassem que os cachês foram pagos nos montantes discriminados, em consonância ao entendimento fixado pelo Acórdão 96/2008-TCU-Plenário. A ocorrência foi apontada nos subitens 3.3.6 - 3.3.9 do Parecer Financeiro nº 030/2017-GO6/Passivo/CPCON/CGEX/SPOA/ MinC (peça 31, p. 4) ; e
	d)  o saldo da contrapartida não recolhida pela convenente e utilizada indevidamente com recursos federais, no valor de R$ 6.950,00, em conformidade aos cálculos realizados no item 18 da instrução inicial (peça 56, p. 3) .
22.	Por dever de clareza, reproduz-se o trecho acima mencionado (item 21. 'd') :
18.	 Conforme se depreende do item 3.3.3 do aludido parecer financeiro (peça 31, p. 3) , os pagamentos realizados na execução do convênio montaram a R$ 296.650,00. Esse valor denota que, ao menos, R$ 24.250,00 tenham sido com recursos próprios da convenente, a título de contrapartida (R$ 296.650,00 - R$ 272.400,00) . Desse modo, entende-se que deva ser imputado à convenente a diferença entre a contrapartida pactuada (R$ 31.200,00 - vide item 3) e o valor de R$ 24.250,00 efetivamente aplicado com recursos alheios ao repasse federal, perfazendo o montante de R$ 6.950,00 que não foi recolhido pela convenente, na forma prevista o inciso XIII do art. 7o, da IN STN 01/1997, devendo tal valor ser corrigido monetariamente a partir de 1/4/2010 (prazo final para apresentação da prestação de contas) , uma vez que a norma aplicável aos instrumentos de repasse celebrados pela União determina a devolução dos recursos federais aplicados além da proporção originalmente pactuada na avença. 
23.	Contudo, nesta etapa processual, a questão foi reexaminada, chegando-se à conclusão diversa, senão vejamos.
24.	Como se sabe, o cálculo da contrapartida não aplicada é obtido a partir da incidência de percentual - extraído da relação original entre o valor da contrapartida e o total de recursos pactuado no instrumento - sobre o valor dos recursos corretamente aplicados. Assim, no presente caso, considerando que os recursos devidamente comprovados montam a R$ 67.050,00  (item 9, supra, item 22 da transcrição) , tem-se:
Contrapartida Devida = R$ [ (31.200 x 100) / 272.400] / 100 x 67.050 = 7.677,22
25.	Por esse novo prisma, contata-se que, em vez de um débito de R$ 6.950,00, relativo à contrapartida supostamente não aplicada, tem-se, na verdade, um crédito em favor dos responsáveis, no valor de R$ 16.572,78  (contrapartida empregada (R$ 24.250,00) - contrapartida devida (R$ 7.677,22) , que deve ser abatido do débito a eles imputado nestas contas especiais, à data de 1/4/2010, prazo final para apresentação da prestação de contas.
26.	Por outro lado, em se tratando de processo em que as partes interessadas não se manifestaram acerca das irregularidades imputadas, não há elementos para que se possa efetivamente aferir e reconhecer a ocorrência de boa-fé na conduta dos responsáveis, podendo este Tribunal, desde logo, proferir o julgamento de mérito pela irregularidade das contas, nos termos dos §§ 2º e 6º do art. 202 do Regimento Interno do TCU.
27.	Por fim, no presente caso, não ocorreu a prescrição da pretensão punitiva do TCU, na forma do Acórdão 1441/2016-TCU-Plenário, uma vez que a prática das irregularidades teve início em 20/10/2009, e o ato que determinou a citação dos responsáveis ocorreu em 12/9/2019.
CONCLUSÃO
28.	Em face da revelia da Sra. Débora Cristhiane Souza Aquino da Silva e da Ossos do Ofício - Confraria das Artes, propõe-se que as responsáveis sejam consideradas revéis, nos termos do art. 12, §3º, da Lei 8.443/1992, devendo as respectivas contas ser julgadas irregulares, com a condenação solidária ao pagamento do débito apurado nos autos, abatendo-se eventuais créditos, sem prejuízo da aplicação de multa individual, com fundamento no art. 57 da Lei 8.443/1992.
PROPOSTA DE ENCAMINHAMENTO
29.	Diante do exposto, submetem-se os autos à consideração superior, propondo ao Tribunal:
	a) considerar revéis a Sra. Débora Cristhiane Souza Aquino da Silva (CPF: XXX.903.021-XX) e a entidade Ossos do Ofício - Confraria das Artes (CNPJ: 05.286.859/0001-22) , com fundamento no § 3º, art. 12, Lei 8.443/1992; 
	b) com fundamento nos arts. 1º, inciso I; 16, inciso III, alíneas 'b' e 'c'; 19 e 23, inciso III, todos da Lei 8.443/1992, e nos arts. 1º, inciso I; 209, incisos II e III; 210 e 214, inciso III, do Regimento Interno TCU, julgar irregulares as contas da Sra. Débora Cristhiane Souza Aquino da Silva (CPF: XXX.903.021-XX) e da entidade Ossos do Ofício - Confraria das Artes (CNPJ: 05.286.859/0001-22) , condenando-as ao pagamento da quantia a seguir especificada, com a fixação do prazo de quinze dias, a contar da notificação, para comprovar, perante o Tribunal (art. 214, inciso III, alínea 'a', do Regimento Interno) , o recolhimento da dívida aos cofres do Fundo Nacional de Cultura, atualizada monetariamente e acrescida dos juros de mora, calculados a partir das datas indicadas, até a data do efetivo recolhimento, na forma prevista na legislação em vigor:
	Valor Histórico (R$) 
	Data
	Crédito/Débito

	15.250,00
	20/10/2009
	Débito

	203.550,00
	17/11/2009
	Débito

	10.800,00
	7/12/2009
	Débito

	16.572,78
	1/4/2010
	Crédito

	c) aplicar, individualmente, à Sra. Débora Cristhiane Souza Aquino da Silva (CPF: XXX.903.021-XX) e à entidade Ossos do Ofício - Confraria das Artes (CNPJ: 05.286.859/0001-22, a multa prevista no art. 57 da Lei 8.433/1992, fixando-lhes o prazo de quinze dias, a contar da notificação, para comprovarem, perante o Tribunal (art. 214, inciso III, alínea 'a', do Regimento Interno) , o recolhimento das dívidas aos cofres do Tesouro Nacional, atualizadas monetariamente desde a data do acórdão que vier a ser proferido até a do efetivo recolhimento, se forem pagas após o vencimento, na forma da legislação em vigor;
	d) autorizar, desde logo, nos termos do art. 28, inciso II, da Lei 8.443/1992, a cobrança judicial das dívidas caso não atendidas as notificações;
	e) autorizar o pagamento das dívidas em até 36 parcelas mensais e consecutivas, nos termos do art. 26 da Lei 8.443/1992 e do art. 217 do Regimento Interno, fixando-lhes o prazo de quinze dias, a contar do recebimento da notificação, para comprovar perante o Tribunal o recolhimento da primeira parcela, e de trinta dias, a contar da parcela anterior, para comprovar o recolhimento das demais parcelas, devendo incidir sobre cada valor mensal, atualizado monetariamente, os juros de mora devidos, na forma prevista na legislação em vigor;
	f) alertar às responsáveis que a falta de comprovação do recolhimento de qualquer parcela importará no vencimento antecipado do saldo devedor, nos termos do § 2º do art. 217 do Regimento Interno deste Tribunal;
	g) enviar cópia do Acórdão que vier a ser proferido à Secretaria Especial de Cultura, , à Secretaria Federal de Controle Interno, e às responsáveis, para ciência, informando que a deliberação, acompanhada do Relatório e Voto que a fundamentarem, estará disponível para consulta no endereço www.tcu.gov.br/acordaos, além de esclarecer que, caso requerido, o TCU poderá fornecer as correspondentes cópias, em mídia impressa, aos interessados e às responsáveis arrolados nestes autos;
	h) encaminhar cópia da deliberação que vier a ser proferida, bem como do relatório e do voto que a fundamentarem, ao Procurador-Chefe da Procuradoria da República no Distrito Federal, nos termos do § 3º do art. 16 da Lei 8.443/1992 c/c o § 7º do art. 209 do Regimento Interno do TCU, para adoção das medidas que entender cabíveis."
2.	O MP/TCU, representado pelo Procurador Marinus Eduardo De Vries Marsico, manifesta-se, em parecer à peça 76, de acordo com a proposta da unidade técnica.
	É o relatório.

não consta.

Procurador Marinus Eduardo De Vries Marsico.

Tomada de contas especial. Convênio. Impugnação parcial das despesas declaradas. Citação. Revelia. Contas irregulares. Débito. Multa.

TOMADA DE CONTAS ESPECIAL (TCE)

Trata-se de tomada de contas especial instaurada pela Secretaria Especial de Cultura em desfavor da entidade Ossos do Ofício - Confraria das Artes e de sua dirigente Débora Cristhiane Souza Aquino da Silva, em razão da impugnação parcial das despesas realizadas com os recursos do Convênio 00273/2009 (Pronac 09-4018) , tendo por objeto a realização de atividades culturais no Distrito Federal.
2.	O ajuste foi firmado no valor de R$ 303.600,00, sendo R$ 272.400,00 à conta do concedente e R$ 31.200,00 referentes à contrapartida da convenente. Sua vigência ocorreu no período de 23/10/2009 a 31/3/2010. As atividades culturais previstas no objeto do convênio compreendiam a realização de trinta e seis apresentações de repentistas qualificados, trinta e três apresentações dos mímicos Miquéias Paz e Abder Paz em escolas do Distrito Federal, acompanhadas de trinta e três palestras ministradas por Eloisa Cunha, e produzir cinco mil exemplares da terceira edição do Guia do Mercado Cultural de Brasília Satellite 061.
3.	A análise da prestação de contas realizada pelo concedente por meio do Parecer Financeiro à peça 31, apurou a ocorrência das seguintes irregularidades na execução do convênio:
	a) ausência de nexo causal entre as despesas a origem dos recursos;
	b) triangulação na execução do objeto; e
	c) contratação direta de artistas por meio de representante sem os direitos de exclusividade;
	d) não aporte dos recursos da contrapartida;
	e) pagamento de tarifas bancárias, contrariando o disposto no art. 39 da Portaria Ministerial MPOG nº 127/2008.
4.	Por outro lado, o mencionado parecer considerou regulares as despesas no valor total de R$ 67.050,00, tendo em vista o aproveitamento de notas fiscais apresentadas na prestação de contas. Dessa forma, a tomada de contas especial foi instaurada imputando-se aos responsáveis débito no valor de R$ 205.350,00. 
5.	No âmbito deste Tribunal, a Secex-TCE, em sua instrução inicial (peça 56) , apurou que, conforme o item 3.3.3 do Parecer Financeiro (peça 31, p. 3) , foram declarados pagamentos na execução do convênio no valor de R$ 296.650,00, o que denota aplicação de recursos da contrapartida no valor de R$ 24.250,00. Por essa razão, considerou que a diferença, no valor de R$ 6.950,00, em relação à contrapartida pactuada deveria ser também incluída no débito apurado. Foi então promovida à citação solidária da entidade e da sua presidente à época dos fatos, Débora Cristhiane Souza Aquino da Silva. 
6.	O ofício de citação da presidente foi recebido em seu endereço constante da base de dados da Receita Federal do Brasil (peças 59 e 63) . Assim, mostra-se válida a sua citação por via postal, nos termos do art. 179, do Regimento Interno do TCU. Em relação à entidade, ocorreu a sua citação por via postal nos endereços de sua atual presidente (peças 65, 68, 69, 70 e 71) , bem como por meio de edital (peça 67) .
7.	As responsáveis não apresentaram alegações de defesa, tampouco recolheram o valor do débito que lhes foi imputado. Dessa forma, devem ser consideradas revéis, nos termos do art. 12, § 3º, da Lei 8.443/1992, dando-se prosseguimento ao processo.
8.	Ante este fato, a Secex-TCE propõe julgar irregulares as presentes contas, imputando-se às responsáveis débito no valor constante das citações, além de aplicar-lhes a multa prevista no art. 57 da Lei 8.443/1992. O Ministério Público junto ao TCU avalizou a proposta da unidade técnica.
9.	Acolho o encaminhamento proposto pela unidade técnica, cuja análise adoto como parte das minhas razões de decidir. Faço, entretanto, ajuste no valor do débito.
10.	A realização de pagamentos a diversos fornecedores (NFs 252, 1160 e 2764, totalizando débito no valor de R$ 205.350,00) por meio de um único cheque (850004) impede o estabelecimento do nexo de causalidade entre os recursos do convênio e as despesas realizadas. Essa ocorrência, por si só, já seria suficiente para a impugnação dessas despesas, nos termos da remansosa jurisprudência deste Tribunal. Complementam ainda essa irregularidade o fato de ter sido contratada a empresa Jefferson A Mesquita - ME (peça 26, p. 3) , em substituição à convenente na execução do ajuste. Ademais, essa empresa intermediou a apresentação dos mímicos e das duplas repentistas sem a apresentação dos respectivos contratos de exclusividade, e tampouco dos comprovantes da realização das apresentações e dos recibos que demonstrem que os cachês foram pagos nos montantes discriminados, conforme apontado pela Secex-TCE em sua instrução inicial.
11.	Dissinto, entretanto, da forma como foi calculado o valor do débito no presente caso. Na sistemática de apuração de débito adotada pelo Tribunal em caso de execução parcial, o valor considerado efetivamente executado, havendo contrapartida, deve ser rateado entre o concedente e o convenente na proporção da participação de cada um no valor total do ajuste. Assim, considerando comprovada a aplicação do valor de R$ 67.050,00 no objeto do ajuste, e sendo de 89,72% a proporção dos recursos federais, implica que foi regularmente aplicada no convênio a parcela de R$ 60.159,49 de recursos do concedente. Dessa forma, o débito imputado aos responsáveis será de R$ 212.240,51, correspondente à diferença entre o valor transferido (R$ 272.400,00) e a parcela de recursos federais executada (R$ 60.159,49) . Como esse valor é ligeiramente inferior àquele constante das citações, torna-se desnecessário renovar essas comunicações processuais.
12.	Por fim, deixo de acolher a proposta de se autorizar, o parcelamento da dívida por entender que essa autorização depende de solicitação expressa por parte do devedor.
13.	Nos termos do art. 16, § 3º, da LO/TCU c/c o § 7º do art. 209 do RI/TCU, deve ser enviada cópia da deliberação proferida nestes autos à Procuradoria da República no Distrito Federal para o ajuizamento das ações que considere cabíveis.
	Ante o exposto, manifesto-me por que o Tribunal aprove o acórdão que ora submeto à apreciação deste Colegiado.
TCU, Sala das Sessões Ministro Luciano Brandão Alves de Souza, em 1 de dezembro de 2020.
AUGUSTO SHERMAN CAVALCANTI 
Relator